【裁判字號】    89,台上,5774
【裁判日期】    890928
【裁判案由】    妨害自由等罪
【裁判全文】
最高法院刑事判決                              八十九年度台上字第五七七四號
    上訴人  台灣高等法院台南分院檢察署檢察官
    被  告  甲○○
右上訴人因被告妨害自由等罪案件，不服台灣高等法院台南分院中華民國八十七年三
月十九日第二審判決（八十六年度上訴字第八一八號，起訴案號：台灣嘉義地方法院
檢察署八十四年度偵字第五七七二號），提起上訴，本院判決如左：
    主  文
上訴駁回。
    理  由
一妨害自由部分：
按刑事訴訟法第三百七十七條規定，上訴於第三審法院，非以判決違背法令為理由，
不得為之。是提起第三審上訴，應以原判決違背法令為理由，係屬法定要件。如果上
訴理由狀並未依據卷內訴訟資料，具體指摘原判決不適用何種法則或如何適用不當，
自應認其上訴為違背法律上之程式，予以駁回。本件檢察官上訴意旨略稱：(一)被告甲
○○之住宅至立委曾振農服務處竹崎鎮○○村○路程約三十五分鐘，證人劉香利、吳
思蓉均證稱：在案發當天上午八時三十分前，其二人與被告相約在大林鎮國民黨民眾
服務站前廣場集合，到達曾振農之服務處，約上午九時十五分至二十分等語，而被告
於偵查中則供稱約在當日上午九時三十分至十時三十分抵曾振農之服務處，在時間上
已相差十五分鐘以上，證人黃榮環則證稱被告是於上午九時三十分抵達曾立委服務處
，亦與另二名證人之證言不合，而證人均為被告之好友證言自難免偏頗，原判決遽於
採信，是有欠妥，又當日為前總統李登輝先生蒞臨曾振農服務處之日子，國民黨在大
林鎮之民眾服務站之人員對此重大之事項必有特別之紀錄或記憶，被告身為縣議員，
既抵達國民黨在大林鎮之服務站是否有進入服務站與該站人員招呼，與何人招呼﹖均
非不可調查。原審未進一步調查，即有未盡調查之能事。(二)依照片所示告訴人受傷之
程度，應非自為。且其係遭受綑綁，經路人林瑞鐘發現，而自告訴人之車中予以搭救
，其有遭他人綑綁及毆打之事實應非子虛，告訴人之妻康淑燕於偵審中均證稱：被告
於案發日上午九點多，確有掛電話約其夫至被告之住處等語，則被告有傷害及妨害自
由之犯行，非不可採信，而原判決對康淑燕之證言何以不可採，原審並未傳喚其到庭
，就告訴人被搭救後何以未立即報案及告訴人被搭救後之狀況等各項疑點詳為盤詰，
即以電話通聯紀錄無被告掛電話予告訴人之通話紀錄，認定康淑燕之證言為不可採，
亦有違論理法則。如被告已有預謀對告訴人實施犯罪，其打電話之方式有多端，避免
利用被告家中之電話，因此在通聯紀錄中查無被告與告訴人通話之紀錄，乃事屬當然
，且被告究有幾支電話，告訴人有幾支電話，原審並未向電信局調查，即以所調查之
電話認為係被告全部之電話亦有未洽，況告訴人之電話依被告所述為0000000
，而告訴人於偵查中之申告單所載之電話號碼為0000000，則告訴人究有幾線
電話，亦為本案之關鍵，原審未予調查，是有違誤等語。
惟查本件原判決以公訴意旨雖稱：被告與賴耀煌自民國七十八年起時有金錢往來，於
八十四年初陸續向賴耀煌調借現款，而簽發十二張支票予賴耀煌。嗣第六張即票號0
000000號，面額新台幣（下同）六十萬元支票，屆期提示退票，被告乃要求賴
耀煌將該支票交其註銷退票紀錄，為賴耀煌所拒，被告因而心生不滿，竟基於妨害自
由及傷害之故意，於八十四年十一月十日上午九時許，打電話誘引賴耀煌至其家中，
教唆不詳姓名成年男子五人於賴耀煌甫抵達被告住宅，即共同以手銬、繩索及膠布予
以縛綁，非法剝奪賴耀煌行動自由，再由該五名男子持木棍毆打賴耀煌，致其受有左
前額部、鼻樑部、左頰部、下腹部、上膊部、大腿部、手腕部、右背部、腰部、左右
臀部等多處普通傷害，經過約四小時後，始由上開五名男子將賴耀煌置於其所有車牌
號碼000－0000號自用小客車後座（除拿去手銬外，仍續予縛綁），載至同鎮
大湖橋邊高速公路涵洞旁棄置離去，因認被告涉有教唆刑法第三百零二條妨害自由罪
嫌云云。然經審理結果，以賴耀煌原訴稱被告之配偶陳福星案發當時亦在場指揮行兇
，惟陳福星於案發當日中午十二時搭乘國泰航空公司ＣＸ－四三五班機，由高雄小港
國際機場起飛前往香港，有內政部警政署入出境管理局八十五年一月二十二日境信昌
字第○二八號函檢附陳福星入出境紀錄附卷可稽，而該次班機結束報到作業時間為上
午十一時二十分，亦有交通部民用航空局高雄國際航空站八十六年七月四日高業字第
一二七○號函可按，自被告與陳福星居住地嘉義縣大林鎮○○○○道高速公路至高雄
市小港國際機場，正常時間約需時二小時，以此衡之，陳福星案發當日上午至遲應於
九時二十分，即須出門趕赴高雄小港國際機場，何況一般人為防止中途塞車，恒提前
出發，以免遲誤班機，準此，陳福星絕無可能於當日上午十時許，仍在其家中與被告
共同指揮他人毆打賴耀煌，賴耀煌指訴陳福星與其妻即被告共同妨害自由及傷害，其
指訴顯有不實。次查八十四年十一月十日當天上午，適逢立法委員曾振農位於嘉義縣
竹崎鄉競選服務處成立，為求競選造勢，特別邀請前總統李登輝蒞臨致詞，事前國家
安全局特種勤務指揮中心即依法協調嘉義縣警察局於當日上午十時三十分起至十二時
止，對轄區內交通實施疏導與整理，並由嘉義縣警察局竹崎分局執行「一一一○」嘉
新演習布崗管制，有國家安全局特種勤務指揮中心及嘉義縣警察局竹崎分局函各一張
可參，被告時任嘉義縣議員，兼該縣大林鎮婦女會理事長，亦屬曾振農立法委員競選
活動重要幹部，因此事前即獲告知帶人前往配合造勢，受通知參加者於該日上午八時
三十分在大林鎮民眾服務站集合，各自駕車必須在上午十時前抵達嘉義縣竹崎鄉曾振
農競選服務處，被告係於當日上午八時三十分以前即在大林鎮民眾服務站集合，並於
當日上午九時三十分前抵達上開曾振農競選服務處，此經證人陳政義、黃榮環、劉香
利、吳思蓉證述在卷，並有被告當日上午在上開曾振農競選服務處所拍攝之照片三幀
為證。又由嘉義縣大林鎮至前開曾振農競選服務處，乃崎嶇山路，全程約二十五公里
，車程約三十五分到四十分鐘，此經證人即曾任嘉義縣公車管理處秘書之江文雄證述
在卷，以此衡之，被告殊無可能於該日上午十時在其大林鎮住處教唆他人綑綁並毆傷
賴耀煌。何況證人陳張綿於原審證稱：伊與被告毗鄰而居，兩家中間僅隔庭院而已，
如大聲講話即可聽見，案發當日上午被告家中並無任何動靜等語，而依賴耀煌提出之
受傷照片顯示，其被毆遍體鱗傷，情況至為嚴重，豈有不大聲哀號之理，證人陳張綿
既未聽聞有人哀號，益徵賴耀煌指訴不實。另賴耀煌原指稱被告係於案發當日上午十
時許，打電話予伊，以協商債務為由，誘騙伊至被告住處云云，嗣後翻異前詞，改稱
：被告於案發當日上午九時許，計誘伊前往被告住宅云云，此乃被告於偵查中舉出案
發時其與其夫陳福星均不在場之證據後，賴耀煌始改口將案發時間往前挪移一小時，
至為明灼。賴耀煌另主張：伊案發當日遭被告搶走支票之中，有一紙客票，以鹿港信
用合作社頂番分部為付款人，票號二○九二七四號，八十四年十一月十五日期，面額
九萬元，被告取得後即存入彰化銀行大林分行代收云云。惟該紙支票，乃先前賴耀煌
持向被告調借現款二紙支票其中之一，於八十四年九月八日以前即交付被告，被告於
同年九月八日將該支票與另一紙面額一萬九千二百五十元支票同時委託彰化銀行大林
分行代收，且該紙支票於八十四年十一月十五日如期兌現，票款於翌日已匯入被告帳
戶內，此有彰化銀行大林分行代收款項託收明細表、代收款項收錄簿、受託代收票據
登記簿及被告存款存摺影本各乙份在卷可稽。既然該紙票號二○九二七四號客票於八
十四年九月八日已交付彰化銀行大林分行託收，該紙客票即由受託銀行持有，豈有可
能於其後之八十四年十一月十日案發當時遭被告搶走﹖賴耀煌此部分指訴，與卷存證
據嚴重不符，其無可採，要毋待言。此外，經檢察官及原審向中華電信公司南區分公
司嘉義營業處調閱之雙方家中電話及行動電話通聯紀錄中，亦查無被告當日上午有撥
打電話予賴耀煌之舉。其他，並無確切證據足證被告有教唆他人妨害自由犯行，而賴
耀煌所提出之間接佐證復瑕疵重重，不能證明被告犯罪。因而撤銷第一審之科刑判決
，改判諭知被告無罪，已明其證據取捨及認定之理由，從形式上觀察，並無違背法
令之情形存在。查被告於案發當日上午確帶人前往立法委員曾振農競選服務處配合造
勢，此經證人陳政義、黃榮環、劉香利、吳思蓉一致證述在卷，並有照片三幀附卷可
稽，應勘信為真實。雖劉香利、吳思蓉所述被告到達前開曾振農競選服務處之時間，
與黃榮環或被告所述未全然一致，然上開證人於案發當日並未刻意詳記被告到達前開
競選服務處之時間，自難期其等於嗣後回憶被告到達之時間，能正確述而彼此毫無
差異。原審縱未再向國民黨大林鎮民眾服務社人員查明被告是否有進入該服務站內與
人打招呼，尚難指摘為有應調查之證據而未調查之違誤。又原判決綜合卷內證據，說
明賴耀煌之妻賴康淑燕所稱案發當日上午，賴耀煌出門前有接到被告電話等語，並不
足作為不利被告之證明，此乃原審採證認事職權之適法行使，要難任意指為違背論理
法則。再被告縱曾於案發當日上午打電話予賴耀煌，亦難據以認定被告在其家中指揮
不詳姓名男子將賴耀煌綑綁後加以毆打，原審縱未再就被告及賴耀煌家中究有幾支電
話，作無益之調查，亦難據以指摘有調查未盡之違誤。檢察官上訴意旨，徒就原審採
證認事職權之適法行使及原判決已說明之事項，為任意之指摘，核與法律規定得為第
三審上訴理由之違法情形不相適合，上訴人就妨害自由部分之上訴，為違背法律上之
程式，應予駁回。
二傷害部分：
按刑事訴訟法第三百七十六條所列各罪之案件，經第二審判決者，不得上訴於第三審
法院，法有明文。本件被告甲○○涉犯傷害部分，原審諭知被告無罪，核屬刑事訴訟
法第三百七十六條第一款之案件。依首開說明，既經第二審判決，自不得上訴於第三
審法院，檢察官竟復提起上訴，此部分之上訴，顯為法所不許。
據上論結，應依刑事訴訟法第三百九十五條前段，判決如主文。
中      華      民      國    八十九    年      九      月    二十八    日
                              最高法院刑事第十一庭
                                  審判長法官  莊  登  照
                                        法官  洪  明  輝
                                        法官  蔡  清  遊
                                        法官  黃  一  鑫
                                        法官  林  秀  夫
      右正本證明與原本無異
                                              書  記  官
中      華      民      國    八十九    年      十      月      六      日


司法院資訊處製作；財團法人民間司法改革基金會備份。
